# Discussion


El agotamiento del ozono influye directamente en el modo principal de variabilidad de la circulación atmosférica en las regiones extratropicales del sur. Este fenómeno climático es llamado Modo Anular del SUR o Southern Annular Mode (SAM, por sus siglas en inglés). Una forma de medir el SAM es a través de un índice calculado como el gradiente de presión entre las latitudes medias y la Antártida, que cuando es muy positivo, da como resultado vientos del oeste que son más fuertes que el promedio y se desplazan hacia el polo. Desde 1957 ha habido un aumento significativo de la fase SAM positivo en el verano y otoño austral. Se cree que la tendencia del verano se debe principalmente al agotamiento del ozono polar estratosférico. La variabilidad del SAM tiene un impacto significativo en la temperatura de la superficie antártica, la precipitación y el hielo marino [@Marshall2018].



El agotamiento del ozono influye directamente en el modo principal de variabilidad de la circulación atmosférica en las regiones extratropicales del sur. Este fenómeno climático es llamado Modo Anular del SUR o Southern Annular Mode (SAM, por sus siglas en inglés). Una forma de medir el SAM es a través de un índice calculado como el gradiente de presión entre las latitudes medias y la Antártida, que cuando es muy positivo, da como resultado vientos del oeste que son más fuertes que el promedio y se desplazan hacia el polo. Desde 1957 ha habido un aumento significativo de la fase SAM positivo en el verano y otoño austral. Se cree que la tendencia del verano se debe principalmente al agotamiento del ozono polar estratosférico. La variabilidad del SAM tiene un impacto significativo en la temperatura de la superficie antártica, la precipitación y el hielo marino [@Marshall2018].

[@Saba2014] estudiarón los efectos del clima a gran escala y el forzamiento físico producido por distintas fases del SAM sobre los procesos biológicos en Península Antártica. En este estudio identificaron los impactos de las fases estacionales del SAM (SAM+ y SAM-) sobre la productividad de clorofila a (chl-a) y diatomeas y su correlación con la dinámica poblacional del krill, en la cual, demostraron que estas fases modifican la estructura poblacional en la dimensión batimetrica por efectos de estos cambios. La Figura 4 ilustra cómo el clima y los procesos oceanográficos físicos, individuales y combinados de invierno y primavera (ver los meses de julio a febrero en el eje x) caen en cascada desde el fitoplancton hasta el reclutamiento de krill en un SAM- en julio y primavera (panel izquierdo ) y un SAM+ en julio y primavera (panel derecho). Todas las demás propiedades (fitoplancton, krill y huevos de krill) están generalizadas para ilustración cualitativa (+ versus -) y no representan diferencias cuantitativas entre SAM negativa y positiva.

```{r echo=FALSE, out.width = "70%", fig.align='center', fig.cap="Impactos del SAM en la productividad primaria del Océano Austral (Saba et al. 2013)"}
knitr::include_graphics("figures/Krill.pdf")
```

Otro fenómeno oceanográfico-atmosférico que también tiene implicancias en los océanos es la Oscilación del Sur El Niño, que en inglés es El Niño Southern Oscilation (ENSO, por sus siglas en inglés). Un evento "El Niño" consiste principalmente en un calentamiento por sobre lo normal de la superficie del Océano Pacífico ecuatorial central y oriental (mayor a 25ºC), acompañado por un aumento del nivel del mar (mayor a 15 cm.). Estos eventos que afectan a todo el Océano Pacífico, incluso llegando los efectos demostrados al Océano Austral, se presentan en forma cíclica pero a intervalos de tiempo irregulares que fluctúan entre períodos de dos y diez años. El fenómeno se inicia en el Océano Pacífico tropical, cerca de Australia e Indonesia, alterándose con ello la presión atmosférica en zonas muy distantes entre sí, hay cambios en la dirección y en la velocidad de los vientos, así como el desplazamiento de las zonas de lluvia a la región tropical. En condiciones normales, también llamadas condiciones No-Niño, los vientos alisios (que soplan de este a oeste) acumulan una gran cantidad de agua y calor en la parte occidental de este océano. El nivel superficial del mar es, en consecuencia, aproximadamente medio metro más alto en Indonesia que frente a las costas del Perú y Ecuador. Además, la diferencia en la temperatura superficial del mar es de alrededor de 8ºC. entre ambas zonas del Pacífico. Las temperaturas frías se presentan en América del Sur por que suben las aguas profundas y producen una agua rica en nutrientes que mantiene el ecosistema marino, y dentro de esto se sustentan las grandes pesquerías pelágicas (anchoveta y sardina). Las condiciones No-Niño América del Sur implica un clima atmosférico relativamente seco.

En cambio durante el fenómeno de El Niño los vientos alisios se debilitan o dejan de soplar, la máxima temperatura marina se desplaza hacia la Corriente de Perú que es relativamente fría y la mínima temperatura marina se desplaza hacia el Sureste Asiático. Esto provoca el aumento de la presión atmosférica en el sureste asiático y la disminución en América del Sur. Todo este cambio ocurre en un intervalo de seis meses, aproximadamente desde junio a noviembre.

Una abundante y bien documentada literatura apoya la tesis que las fluctuaciones en el ambiente marino por efecto de fenómenos climáticos como El Niño tienen un notable impacto en poblaciones marinas, en diferentes escalas de tiempo y espacio. Para evaluar los efectos de este fenómeno en las zona centro-sur de las costas de Chile, el trabajo de [@Arcos2004], abordó los impactos en pesquerías pelágicas de la zona centro-sur de Chile, en donde se identificaron los cambios de la estructura de la población de jurel *Trachurus symmetricus*, haciendo colapsar a la industria pesquera, en lo que se conoce como la "Crisis del 97" [@Arcos2004].

Uno de los principales efectos del fenómeno El Niño que esgrime el trabajo de [@Arcos2004] es que la población juvenil del jurel "se acorraló" en el sector centro-sur (zona de intensa pesquería) por efecto de las malas condiciones de las aguas del norte (mas cálidas durante El Niño). Esto tuvo como consecuencia una explotación intensa de individuos de menos de 26 cm. (juveniles), con lo cual no se pudo regenerar el stock comercial los años posteriores disminuyendo los desembarques y provocando estragos por todos conocidos. La Figura 5 representa un modelo conceptual de las poblaciones de jurel bajo condiciones normales del océano (izquierda) y frente a una condición El Niño (derecha).

```{r echo=FALSE, out.width="45%",out.height="40%",fig.show='hold', fig.align='center', fig.cap="Modelo conceptual del impacto de las condiciones no Niño (izq.) y Niño (der.) sobre las poblaciones de jurel en las costas de Chile (Arcos et al. 2004)"}
knitr::include_graphics(c("figures/Exa11.pdf","figures/Exa12.pdf"))
```

El CC ha generado desjustes temporales de fenómenos oceanográfico-atmosféricos que moldean a las poblaciones marinas en los océanos del hemisferio Sur, como son el ENSO y SAM [@Saba2014; @Morley2020; @Lovenduski2005]. Si bien las poblaciones marinas han tratado de adaptarse y sincronizarse a estos fenómenos interdecadales, cualquier otro factor natural que esté en juego, como el calentamiento global, se traducirá en la pérdida de sincronía entre óptimos ambientales y productividad biológica de estas especies, causando drásticos cambios a nivel de fisiología, distribución y productividad. [@Barange2014] identificaron cambios en el uso de hábitat de poblaciones de sardina y anchovetas en el Golfo de California y Perú, zonas afectadas por el ENSO. Estas especies alternan sincrónicamente en relación a sus biomasas, y desacoples producidos por el CC, ha generado pérdida de ajuste a las condiciones climáticas óptimas de sus poblaciones.

Si bien existe cierta alternancia y conexión entre estos dos fenómenos oceanográfico-atmosféricos, [@Ehrnsten2019] plantea que es díficil testear el efecto de múltiples forzantes a través de un largo gradiente espacial con estudios empíricos. Sin empbargo, y a pesar de este problema logístico, la influencia de estos dos factores está ampliamente demostrada por la comunidad científica internacional.


Los cambios en la distribución de poblaciones marinas demuestran que el calentamiento global está direccionando a las poblaciones marinas hacia los polos [@Perry2005; @Parmesan2003], lo cual pone el foco en los impactos del cambio climático en ecosistemas de altas latitudes y sus estructuras comunitarias y poblacionales.

